【裁判字號】    98,台上,1703
【裁判日期】    980326
【裁判案由】    違反貪污治罪條例
【裁判全文】
最高法院刑事判決            九十八年度台上字第一七０三號
上  訴  人  台灣高等法院台中分院檢察署檢察官
上  訴  人
即  被  告  丁○○
選任辯護人  羅豐胤律師
            黃靖閔律師
上  訴  人  乙○○
選任辯護人  洪明儒律師
上  訴  人  丙○○
選任辯護人  羅豐胤律師
            蔡素惠律師
上  訴  人  戊○○
選任辯護人  許桂挺律師
上  訴  人  甲○○
                    原住台北市松山區○○○路46巷51號5樓
選任辯護人  林錦隆律師
上列上訴人等因被告違反貪污治罪條例案件，不服台灣高等法院
台中分院中華民國九十七年一月二十二日第二審判決（九十三年
度上訴字第一七五一號，起訴案號：台灣台中地方法院檢察署九
十二年度偵字第一六一一五、一九二七五、二二八六六號），提
起上訴，本院判決如下：
    主  文
原審及第一審關於甲○○罪刑部分之判決撤銷。
甲○○公訴不受理。
原判決關於丁○○、乙○○、丙○○、戊○○部分撤銷，發回台
灣高等法院台中分院。
    理  由
一、撤銷改判（甲○○）部分：
按被告死亡者，應諭知不受理之判決，刑事訴訟法第三百零三條
第五款定有明文；又被告在第二審判決後，於合法之第三審上訴
中死亡者，依同法第三百九十三條第五款、第三百九十八條第三
款規定，第三審法院應撤銷第二審判決，就該案件自為判決。本
件原判決維持第一審關於甲○○部分之科刑判決，駁回檢察官及
甲○○此部分在第二審之上訴。甲○○不服原判決，於九十七年
二月五日，提起第三審上訴，惟甲○○於提起合法上訴後之九十
八年二月三日死亡等情，有醫療財團法人辜公亮基金會和信治癌
中心醫院出具之死亡證明書及甲○○個人基本資料查詢結果在卷
可稽。依上開說明，應由本院將原審及第一審關於甲○○罪刑部
分之判決撤銷，改判諭知甲○○公訴不受理。
二、撤銷發回（丁○○、乙○○、丙○○、戊○○）部分：
本件原判決認定上訴人即被告丁○○及上訴人乙○○、丙○○、
戊○○分別有原判決事實欄所載犯行，因而維持第一審分別論處
丁○○、乙○○、丙○○、戊○○共同連續購辦公用器材，有其
他舞弊情事各罪刑部分之判決，駁回檢察官及丁○○、乙○○、
丙○○、戊○○此部分在第二審之上訴，固非無見。
惟查：(一)有罪判決書之事實一欄，為判斷其適用法令當否之準據
，應將法院依職權認定與論罪科刑有關之事實，凡犯罪之時間、
地點、方法、態樣，以及適用法律有關之事項，均應為詳實之記
載，然後於理由內逐一說明其憑以認定之證據，並使事實認定與
理由說明，互相適合，方為合法。倘若事實未有記載，而理由加
以說明，或事實已有記載，而理由未予說明，或事實認定與理由
說明，不相一致，或事實或理由欄內之記載，前後齟齬，或事實
認定與所採之證據不相適合，按諸刑事訴訟法第三百七十九條第
十四款規定，均為判決不載理由，或所載理由矛盾，其判決當然
違背法令。(1)原判決事實欄內並未認定交通部台中港務局（下稱
台中港務局）辦理二二０公噸陸上移動式起重機採購案（下稱本
起重機採購案）、九十九號廢鐵碼頭裝卸設備採購案（下稱本裝
卸設備採購案）所定招標規範，採取特殊規格以獨厚特定廠商，
而有所謂「規格綁標」之情事，理由卻說明丙○○、乙○○於本
起重機採購案，以「規格綁標」之不法方式，由鍾燦輝順利得標
（見原判決第四七頁第九行至第十九行）；甲○○（已於民國九
十八年二月三日死亡）、丙○○、乙○○、丁○○、戊○○共同
以「規格綁標」之不法方式，由鍾燦輝以接近招標底價之價格，
標得本起重機採購案及本裝卸設備採購案以圖利（見原判決第一
一三頁第十三行至第十六行）。原判決理由說明已失其事實之根
據，又未說明其認定本裝卸設備採購案，有「規格綁標」所憑依
據，難謂無判決理由不備之違法。(2)原判決說明依證人連金益所
證，鍾燦輝自台中港務局取得各廠商提供之本起重機採購案及本
裝卸設備採購案之型錄與投標資料，進行比對審查，顯見係透過
乙○○、丙○○取得（見原判決第四八頁第四行至第十行），然
原判決援引之連金益證詞，並未及於上述鍾燦輝取得各廠商提供
之型錄與投標資料等情（見原判決第四０頁第十一行以下及第四
一頁第一行至第十九行）。原判決理由說明與所憑之證據不相適
合，亦有判決理由矛盾之違法。(3)原判決事實欄內認定甲○○指
示戊○○就本起重機採購案及本裝卸設備採購案之採購作業，配
合鍾燦輝行事，俾由鍾燦輝得標等情（見原判決第三頁第二０行
至第二六行）。然甲○○係台中港務局局長，戊○○為台灣省物
資局第三組組長，彼此職務並無上下隸屬關係，究竟甲○○如何
指示戊○○配合辦理，原判決並未說明所憑依據，難認無判決理
由欠備之違誤。又戊○○為台灣省物資局第三組組長，而台灣省
物資局僅參與開標程序，就台中港務局擬定本起重機採購案、本
裝卸設備採購案之招標規範，以及核定底價，似無置喙餘地，則
於台中港務局擬定招標規範及核定底價階段，戊○○有無法定權
責及參與其事，尚非無疑。原判決認定戊○○就本起重機採購案
及本裝卸設備採購案，自始即與甲○○、丁○○、乙○○、丙○
○有犯意聯絡，並未說明所憑之證據及其認定之理由，同有判決
理由不備之違法。(4)原判決雖已於理由內說明：甲○○於八十五
年九月九日，在台中港建設檢討會第三次會議，始提出採購二二
０公噸陸上移動式起重機之需求，而鍾燦輝卻早於八十五年八月
二十八日，發函American Crane Corporation（下稱美商公司）
，表明台中港務局有意購買一部二五０噸陸上起重機，足見甲○
○與鍾燦輝早有勾結等語（見原判決第十九頁末二行及第二０頁
第一行至第十八行）。然上述二五０「噸」「陸上起重機」與二
二０「公噸」「陸上移動式起重機」有無不同？何以鍾燦輝向美
商公司所稱二五０「噸」「陸上起重機」，即係甲○○所指二二
０「公噸」「陸上移動式起重機」？原判決未加辨明，即遽認二
者確屬相同，自有判決理由不備之違法。(5)原判決說明丁○○於
偵查中自白，並自動繳交全部犯罪所得，並因而查獲甲○○等人
，乃適用貪污治罪條例第八條第二項規定，減輕其刑。但就其認
定丁○○於偵查中自白，因而查獲甲○○等人一節，並未說明所
憑依據，亦有判決理由不備之違法。(二)貪污治罪條例第四條第一
項第三款規定「建築或經辦公用工程或購辦公用器材、物品，浮
報價額、數量或收取回扣，或有其他舞弊情事者」，係屬公務員
特殊、重大貪污行為，為同條例第六條第一項第四款之對主管事
務圖利罪之特別規定，應優先適用。所謂「浮報價額、數量」，
係指就原價額、數量故為提高，以少報多，從中圖利而言；又「
回扣」指就應付給之建築材料費或工程價款，向對方要約，提取
一定比率，或扣取其中一部分，圖為自己不法之所有。則有關「
其他舞弊情事」之概括補充性規定，應指與浮報價額、數量或收
取回扣等獲取不法利益者，有同等危害性，方可相提併論，例如
偷工減料、以劣品冒充上品、以膺品代替真品等。倘審理結果，
認不成立貪污治罪條例條例第四條第一項第三款之罪，於不妨害
起訴事實同一之範圍內，則應審究是否成立同條例第六條第一項
第四款之罪。原判決理由內雖已說明：丁○○、乙○○、丙○○
、戊○○共同以「規格綁標」及「洩露底價」之方式，使鍾燦輝
以接近底價之價格，標得本起重機採購案及本裝卸設備採購案以
圖利，業已該當於購辦公用器材舞弊之犯行（見原判決第一一三
頁第十三行至第十八行），因而論以丁○○、乙○○、丙○○、
戊○○共同連續購辦公用器材，有其他舞弊情事之罪。然原判決
既認本起重機採購案及本裝卸設備採購案，並無浮報價額及收取
回扣之情事（見原判決理由第一一二頁第二一行以下及第一一三
頁第一行），則就所謂「規格綁標」及「洩露底價」，如何與浮
報價額、數量或收取回扣等獲取不法利益者，有同等危害性，已
該當於「其他舞弊情事」之犯罪構成要件，應論以該罪，而不成
立對主管事務圖利罪，此攸關法律之正確適用，自應加以說明。
乃原判決未詳加說明，即論丁○○、乙○○、丙○○、戊○○均
係犯貪污治罪條例第四條第一項第三款之罪，而非成立同條例第
六條第一項第四款之罪，難謂無判決理由欠備之違法。(三)審理事
實之法院，對於被告有利及不利之證據，應一律注意，詳為調查
，綜合全案證據資料，本於經驗法則以定其取捨，並將取捨證據
及得心證之理由，於判決內詳為說明。故證據雖已調查，而尚有
其他部分並未調查，仍難遽為被告有利或不利之認定。查丙○○
於九十二年八月二十六日、十月二十三日檢察官訊問時，已供述
或證述有關其未依規定辦理本起重機採購案及本裝卸設備採購案
等情（見九十二年度偵字第一六一一五號卷第六一頁至第六七頁
、偵字第一九二七五號卷第八七頁至第九０頁），起訴書已將上
述供述或證述列為證據，復敘明丙○○於偵查中自白犯行，因而
得以追訴甲○○之犯行，請法院依貪污治罪條例第八條第二項規
定，諭知丙○○免刑之判決（見起訴書第十八頁第一行至第四行
及所附本起重機採購案證據清單三至五、十一及本裝卸設備採購
案證據清單一至三），即原判決亦援引上述丙○○之證述，資為
認定丁○○、乙○○、丙○○、戊○○犯罪事實之證據（見原判
決第五四頁末十二行及第五五頁第一、二行及第九七頁末九行及
第九八頁第一行至二四行）。則丙○○有無在偵查中自白犯行？
是否因而查獲甲○○？饒有研求必要，事關丙○○得否適用貪污
治罪條例第八條第一項或第二項規定，減輕或免除其刑，至為重
要，自應調查明白。乃原審未為調查、審酌，原判決亦未說明丙
○○有無上述減輕或免除其刑規定之適用之得心證理由，核有調
查職責未盡及判決理由不備之違法。(四)貪污治罪條例第五條第一
項第三款所稱「職務上之行為」，係指公務員在其職務權責範圍
內，應為或得為之行為而言。反之，若在其職權範圍內，不應為
而為，或應為而不為，與其職務上之義務或責任有所違背者，則
應屬同條例第四條第一項第五款所謂「違背職務之行為」。因此
，若公務員受賄之對價行為，係職務上應為或得為之行為者，應
成立同條例第五條第一項第三款之「對於職務上之行為收受賄賂
或其他不正利益罪」；倘受賄之對價行為，係職務上不應為而為
，或應為而不為，則應成立同條例第四條第一項第五款之「對於
違背職務之行為收受賄賂或其他不正利益罪」。第一審判決認定
丁○○未依規定辦理本起重機採購案及本裝卸設備採購案招標，
因而收受賄賂新台幣（下同）五百萬元。倘若無訛，丁○○係對
於違背職務之行為，收受賄賂，應成立貪污治罪條例第四條第一
項第五款之對於違背職務之行為收受賄賂罪；又起訴書所記載丁
○○犯罪事實及所犯法條，亦係對於違背職務之行為收受賄賂罪
（見起訴書第四頁第二行至第八行及第十七頁第七行至第十行）
，第一審判決未敘明上述所犯法條有何不當，以及是否就起訴之
犯罪事實，依刑事訴訟法第三百條規定，變更檢察官所引應適用
之法條，即逕論以貪污治罪條例第五條第一項第三款之對於職務
上之行為收受賄賂罪，難謂適法。原判決未加糾正，仍予維持，
亦非適法。(五)貪污治罪條例第八條第二項規定，犯同條例第四條
至第六條之罪，在偵查中自白，如有所得並自動繳交全部所得財
物者，減輕其刑；因而查獲其他共犯者，減輕或免除其刑。證人
保護法第十四條第一項規定，同法第二條所列刑事案件之被告或
犯罪嫌疑人，於偵查中供述與該案案情有重要關係之待證事項或
其他共犯之犯罪事證，因而使檢察官得以追訴該案之其他共犯者
，以經檢察官事先同意者為限，就其因供述所涉之犯罪，減輕或
免除其刑。倘被告均符合貪污治罪條例第八條第二項及證人保護
法第十四條第一項之減輕或免除其刑規定，所憑基本事實又有不
同，尚非不可一併適用而遞予減輕或免除其刑。檢察官於原審論
告時，主張丁○○併有貪污治罪條例第八條第二項及證人保護法
第十四條第一項規定之適用，有卷附審判筆錄及論告書之記載可
憑（見原審卷四第一三三、一四六頁）。原判決未遑審酌上情，
就丁○○是否符合證人保護法第十四條第一項規定，未予查明，
即逕自適用貪污治罪條例第八條第二項規定，減輕其刑，並說明
無從依證人保護法第十四條第一項規定，免除其刑（見原判決第
一一八頁第十行至第十六行及第一二０頁第四行至第八行），自
非適法。(六)刑法第五十九條之酌量減輕其刑，必於犯罪之情狀，
在客觀上足以引起一般同情，認為即予宣告法定最低度刑期，猶
嫌過重者，始有其適用。原判決敘明丁○○係受制於直屬長官甲
○○，不敢違逆，致有貪污犯行，惟事後知所悔改，坦承犯行，
應認其犯罪情狀顯可憫恕，因而適用刑法第五十九條規定，酌予
減輕其刑（見原判決第一一八頁第十八行至第二一行）。惟原判
決所敘上述事由，核屬丁○○犯罪之動機及犯罪後態度範圍，僅
係刑法第五十七條科刑輕重標準應斟酌之事項，尚非即可作為適
用刑法第五十九條規定，酌量減輕其刑之依據。原判決既認丁○
○應適用貪污治罪條例第八條第二項規定，減輕或免除其刑，依
刑法第六十六條但書規定，有期徒刑得減至三分之二，而丁○○
所犯貪污治罪條例第四條第一項第三款之罪，其法定最低本刑原
為有期徒刑十年，得減為有期徒刑三年四月，以丁○○收受賄賂
金額高達五百萬元，犯罪情節難謂輕微，究竟丁○○犯罪情狀，
有何特殊原因與環境，在客觀上足以引起一般同情，認為即予宣
告法定最低度刑有期徒刑三年四月，猶嫌過重之確切理由，原判
決所為說明，有欠允妥，不無判決適用法則不當及判決理由欠備
之違法。(七)貪污治罪條例第十條第一項、第二項規定：「犯第四
條至第六條之罪者，其所得財物，應予追繳，並依其情節分別沒
收或發還被害人。」、「前項財物之全部或一部無法追繳時，應
追徵其價額，或以其財產抵償之。」第一審判決雖說明第一審判
決附表（下稱附表）所示支票，係丁○○繳回犯貪污治罪條例第
四條第一項第三款之罪所得財物，爰依同條例第十條第一項規定
，併予諭知沒收（見第一審判決第一三九頁第三行至第六行）。
然原判決係認定鍾燦輝於八十八年八、九月間，至丁○○住處，
交付現金五百萬元，以酬謝丁○○協助等情（見原判決第十頁第
六行至第十行）。附表所示支票既係丁○○用以抵繳貪污之犯罪
所得，自非貪污犯罪所得之財物，不得逕予沒收，仍應就丁○○
貪污犯罪所得五百萬元，予以沒收，始為適法。至丁○○抵繳貪
污犯罪所得五百萬元之支票，如確經兌現，因所得財物之全部或
一部無法追繳之情形，並不存在，則不必併為諭知以其財產抵償
之。第一審判決就附表所示支票予以沒收，難認無判決適用法則
不當之違法。原判決未為糾正，予以維持，亦非適法。以上，或
係檢察官及丁○○、乙○○、丙○○、戊○○上訴意旨所指摘，
或為本院得依職權調查之事項，應認原判決關於丁○○、乙○○
、丙○○、戊○○部分，均有撤銷發回更審之原因。又原判決認
丁○○、乙○○、丙○○、戊○○牽連所犯刑法第一百三十二條
第一項之罪部分，及關於丁○○不另為無罪諭知部分（見原判決
第一二０頁至第一四六頁），基於審判不可分原則，均併予發回
，附此說明。
據上論結，應依刑事訴訟法第三百九十八條第三款、第三百八十
七條、第三百零三條第五款，第三百九十七條、第四百零一條，
判決如主文。
中    華    民    國  九十八  年    三    月  二十六  日
                      最高法院刑事第十二庭
                          審判長法官  黃  一  鑫
                                法官  張  春  福
                                法官  林  勤  純
                                法官  李  錦  樑
                                法官  陳  國  文
      本件正本證明與原本無異
                                      書  記  官
中    華    民    國  九十八  年    三    月  三十一  日
                                                Ａ


司法院資訊處製作；財團法人民間司法改革基金會備份。
